【裁判字號】    97,訴,806
【裁判日期】    971009
【裁判案由】    區域計畫法
【裁判全文】
臺北高等行政法院判決
                                     97年度訴字第806號
                              .
原      告  甲○○
被      告  桃園縣政府
代  表  人  乙○○（縣長）
訴訟代理人  丙○○
            丁○○
上列當事人間因區域計畫法事件，原告不服內政部中華民國97年
1月30日台內訴字第0960203447號訴願決定，提起行政訴訟。本
院判決如下：
    主  文
原告之訴駁回。
訴訟費用由原告負擔。
    事  實
一、事實概要：緣桃園縣大園鄉公所（以下簡稱大園鄉公所）於
    96年7月17日前往桃園縣大園鄉○○段沙崙小段2118地號一
    般農業區農牧用地土地會勘，發現該地已遭破壞，其上建有
    房舍及鐵皮屋，乃於96年7月25日以大鄉民字第0960015868
    號函檢附非都市土地違規使用案件處理表、會勘紀錄與違規
    照片移請被告查辦。經被告於96年9月11日會同相關單位至
    上開地址現場勘查結果，發現原告未經申准，即擅自於桃園
    縣大園鄉○○段沙崙小段2118地號及2119地號土地（以下簡
    稱系爭土地）上搭建鐵皮屋、鋪設水泥及鐵皮圍籬等設施作
    為資源回收場使用，面積共約1,400平方公尺（嗣於本件行
    準備程序時，經被告囑託桃園縣蘆竹地政事務所測量結果，
    3間鐵皮屋面積分別為0.0146公頃、0.0163公頃、0.0108公
    頃，水泥地面積為0.1182公頃，圍牆高度為2.40公尺、長度
    為99.37公尺，活動門軌長度為7.45公尺，詳如複丈成果圖
    即附圖所示），因認原告有違反區域計畫法第15條第1項規
    定之情形，遂依同法第21條規定及桃園縣違反土地使用管制
    規則罰鍰裁量標準（以下簡稱罰鍰裁量標準）第2點第1項規
    定，於96年11月5日以府地用字第0960372591號裁處書處原
    告罰鍰新台幣（下同）6萬元，並命停止非法使用，3個月內
    依法申請恢復土地容許使用項目。原告不服，提起訴願，亦
    遭決定駁回，遂向本院提起行政訴訟。
二、兩造聲明：
  (一)原告聲明：
    1.訴願決定、原處分均撤銷。
    2.訴訟費用由被告負擔。
  (二)被告聲明：
    1.駁回原告之訴。
    2.訴訟費用由原告負擔。
三、兩造爭點：原告於系爭一般農業區農牧用地土地上搭建鐵皮
              屋等設施工作物，是否該當區域計畫法第15條第
              1項規定之構成要件？
  (一)原告主張之理由：
    1.按「本條例用辭定義如下：．．．十一、耕地：指依區域
      計畫法劃定為特定農業區、一般農業區、山坡地保育區及
      森林區之農牧用地。十二、農業使用：指農業用地依法實
      際供農作、森林、養殖、畜牧、保育及設置相關之農業設
      施或農舍等使用者。但依規定辦理休耕、休養、停養或有
      不可抗力等事由，而未實際供農作、森林、養殖、畜牧等
      使用者，視為作農業使用。」、「農業用地上興建有固定
      基礎之農業設施，應先申請農業設施之容許使用，並依法
      申請建築執照。但農業設施面積在45平方公尺以下，且屬
      1層樓之建築者，免申請建築執照。本條例中華民國92年1
      月13日修正施行前，已興建有固定基礎之農業設施，面積
      在250平方公尺以下而無安全顧慮者，得免申請建築執照
      。」，農業發展條例第3條第11項、第12項及第8-1條第2
      項分別定有明文。
    2.本件原告於60年初即擁有農地3.16公頃，因當時科技尚未
      發達，從事農作須備許多農具，收割後稻穀要以人力鋪放
      於曬穀場曬乾，原告遂於71年間在系爭土地鋪設水泥地作
      為曬穀場，並搭建面積約200坪之鐵皮屋作為放置農具之
      倉庫。因系爭土地經編定為非都市土地，其編定使用種類
      為農業區農牧用地，包含放置相關農業生產機器、設備之
      農機具室、倉庫及儲藏室等農業設施，故鐵皮屋之搭建，
      實符合農牧用地之使用項目。直至90年後，系爭土地因石
      門水庫缺水而休耕，原告乃以曬穀場作為曬花生及放置廢
      棄農具與家具之用，為免物品被竊，始設置鐵皮圍籬。經
      查系爭土地上所鋪設之水泥地、臨時圍籬及鐵皮屋等臨時
      設施並無固定基礎，倘欲恢復耕種，於短期內即可回復為
      耕地狀態，且無營利招牌等設施，顯見原告僅係利用休耕
      期間堆置回收物品，並非作為資源回收場使用，故系爭土
      地一直作為農業使用，並無違規情事。另系爭鐵皮屋面積
      未超過250平方公尺，且於71年間即已興建，依農業發展
      條例第8條之1第2項但書規定，自得免申請建築執照。綜
      上，被告認事用法顯有違誤，原處分及訴願決定均應予撤
      銷。
  (二)被告答辯之理由：
    1.按「區域計畫公告實施後，不屬第11條之非都市土地，應
      由有關直轄市或縣(市)政府，按照非都市土地分區使用計
      畫，製定非都市土地使用分區圖，並編定各種使用地，報
      經上級主管機關核備後，實施管制。．．．其管制規則，
      由中央主管機關定之。」、「違反第15條第1項之管制使
      用土地者，由該管直轄市、縣(市)政府處新台幣6萬元以
      上30萬元以下罰鍰，並得限期令其變更使用、停止使用或
      拆除其地上物恢復原狀。」，分別為區域計畫法第15條第
      1項、第21條第1項所規定。次按「非都市土地使用分區劃
      定及使用地編定後，由直轄市或縣（市）政府管制其使用
      ，並由當地鄉（鎮、市、區）公所隨時檢查，其有違反土
      地使用管制者，應即報請直轄市或縣（市）政府處理。」
      、「非都市土地經劃定分區並編定使用地類別，應依其容
      許使用細目使用。．．．」、「前項容許使用及臨時性設
      施，其他法律有禁止或限制使用之規定者，依其規定。」
      、「各種使用地容許使用項目、許可使用細目及其附帶條
      件如附表一。」，非都市土地使用管制規則（以下簡稱管
      制規則）第5條第1項、第6條第1項、第2項及第3項分別定
      有明文。又按「農業用地上興建有固定基礎之農業設施，
      應先申請農業設施容許使用，並依法申請建築執照。但農
      業設施在45平方公尺以下，且屬1層樓之建築者，免申請
      建築執照。本條例中華民國92年1月13日修正施行前，已
      興建有固定基礎之農業設施，面積在250平方公尺以下而
      無安全顧慮者，得免申請建築執照。」、「依本辦法取得
      （同意）容許使用之農業設施，如依建築相關法令規定需
      申請建築執照者，應於6個月內向建築主管機關提出申請
      ，逾期得敘明理由向原申請機關申請展延，並以1次6個月
      為限。」及「農業用地有下列情形，且無第6條及第7條之
      情形者，認定作農業使用：．．．二、農業用地上施設有
      農業設施，並檢附下列各款文件之一：(一)容許使用同意
      書及建築執照。但依法免申請建築執照者，免附建築執照
      。(二)農業設施得為從來使用之證明文件。三、農業用地
      上興建有農舍，並檢附農舍之建築執照。」，分別為農業
      發展條例第8條之1第2項、農業用地容許作農業設施使用
      審查辦法第22條及農業用地作農業使用認定及核發證明辦
      法第5條所規定。
    2.查系爭土地經編定為一般農業區農牧用地，依管制規則之
      規定，農業用地不允許作資源回收場使用，本件原告未經
      目的事業主管機關、使用地主管機關及有關機關許可，即
      於系爭土地搭建鐵皮屋、鋪設水泥地作資源回收場使用，
      有案件查報表、會勘紀錄及照片可稽。原告雖稱其鋪設水
      泥地作為曬穀場，搭建鐵皮屋作為置放農具之倉庫，且為
      防盜始設置鐵皮圍籬，並謂土地一直作為農業使用，並無
      違規之情事等語，惟依內政部89年9月15日台(89)內中地
      字第8980558號函釋「．．．依規定應辦理容許使用手續
      而未辦理者，仍屬違反非都市土地使用管制規定。．．．
      」意旨，及被告於96年9月11日至現場會勘時，系爭土地
      確實未作農用等情，原告所為於法不合，至為明確。故被
      告依區域計畫法第21條及罰鍰裁量標準之規定，裁處原告
      罰鍰6萬元，並令停止非法使用，於3個月內依法申請恢復
      容許使用項目，尚無違誤。綜上，原告之訴為無理由，應
      予駁回。
    理  由
一、按「區域計畫公告實施後，不屬第11條之非都市土地，應由
    有關直轄市或縣(市)政府，按照非都市土地分區使用計畫，
    製定非都市土地使用分區圖，並編定各種使用地，報經上級
    主管機關核備後，實施管制。．．．其管制規則，由中央主
    管機關定之。」、「違反第15條第1項之管制使用土地者，
    由該管直轄市、縣(市)政府處新台幣6萬元以上30萬元以下
    罰鍰，並得限期令其變更使用、停止使用或拆除其地上物恢
    復原狀。」，區域計畫法第15條第1項、第21條第1項分別定
    有明文。次按「非都市土地使用分區劃定及使用地編定後，
    由直轄市或縣（市）政府管制其使用，並由當地鄉（鎮、市
    、區）公所隨時檢查，其有違反土地使用管制者，應即報請
    直轄市或縣（市）政府處理。」、「非都市土地經劃定分區
    並編定使用地類別，應依其容許使用細目使用。．．．」、
    「前項容許使用及臨時性設施，其他法律有禁止或限制使用
    之規定者，依其規定。」、「各種使用地容許使用項目、許
    可使用細目及其附帶條件如附表一。」，復分別為管制規則
    第5條第1項、第6條第1項、第2項及第3項所規定。又按「農
    業用地上興建有固定基礎之農業設施，應先申請農業設施容
    許使用，並依法申請建築執照。但農業設施在45平方公尺以
    下，且屬1層樓之建築者，免申請建築執照。本條例中華民
    國92年1月13日修正施行前，已興建有固定基礎之農業設施
    ，面積在250平方公尺以下而無安全顧慮者，得免申請建築
    執照。」、「依本辦法取得（同意）容許使用之農業設施，
    如依建築相關法令規定需申請建築執照者，應於6個月內向
    建築主管機關提出申請，逾期得敘明理由向原申請機關申請
    展延，並以1次6個月為限。」及「農業用地有下列情形，且
    無第6條及第7條之情形者，認定作農業使用：．．．二、農
    業用地上施設有農業設施，並檢附下列各款文件之一：(一)
    容許使用同意書及建築執照。但依法免申請建築執照者，免
    附建築執照。(二)農業設施得為從來使用之證明文件。三、
    農業用地上興建有農舍，並檢附農舍之建築執照。」，亦分
    別為農業發展條例第8條之1第2項、農業用地容許作農業設
    施使用審查辦法第22條及農業用地作農業使用認定及核發證
    明辦法第5條所明定。
二、本件原告未經向相關主管機關申准，即擅自於系爭土地上搭
    建鐵皮屋3間（面積分別為0.0146公頃、0.0163公頃、
    0.0108公頃）、鋪設水泥（面積為0.1182公頃）及鐵皮圍籬
    （高度為2.40公尺、長度為99.37公尺）暨活動門軌（長度
    為7.45公尺）等設施作為資源回收場使用，有大園鄉公所違
    反非都市土地使用管制規則查報會勘紀錄、非都市土地違反
    編定使用會勘紀錄及會勘系爭現場彩色照片列印暨複丈成果
    圖（即附圖）等在卷可稽，並為原告所不爭執，自堪認為實
    在。經查系爭土地使用分區迄仍為一般農牧用地，使用地類
    別為農牧用地，有土地登記謄本在卷足資參照，原告雖主張
    所謂農牧用地包含放置相關農業生產機器、設備之農機具室
    、倉庫及儲藏室等農業設施，故系爭鐵皮屋之搭建實符合農
    牧用地之使用項目云云。然查系爭現場確有搭建大片鐵皮架
    ，其下供作資源回收處理場所，有大堆資源回收處理物，而
    3間鐵皮屋四面係以鐵皮作為牆壁，皆設有出入門口、窗戶
    ，並裝設冷氣機等物，地面大部分鋪設水泥，且以大片之鐵
    皮作為圍籬圍牆，大門口復設有鐵皮活動門軌，與外界隔離
    區分使用，此觀系爭現場彩色照片列印即明。第以系爭土地
    上或搭建3間鐵皮屋、或大片鋪設水泥、或鐵皮圍籬及活動
    門軌等物，核皆非農業設施或用具，本與施作農作無涉；且
    大園鄉公所農業課、建設課等單位派員於96年7月17日履勘
    現場時，亦發現大量成堆之資源回收處理物佈滿大片鐵皮架
    下，甚至堆積至水泥地廣場上，其間並有卡車等車輛數輛，
    惟查無農作物、農具及施作農作情形，此與被告於96年9月
    11日至現場會勘結果即系爭土地確未供作農用相同，此對照
    卷附大園鄉公所違反非都市土地使用管制規則查報會勘紀錄
    及非都市土地違反編定使用會勘紀錄暨會勘系爭現場彩色照
    片列印即明，並無原告所稱之稻穀（原告稱鋪設水泥地作為
    曬穀場）、農具（原告稱搭建鐵皮屋作為置放農具之倉庫）
    等物，是系爭工作物設施等物並非供作農業施作或農業之用
    ，堪以認定。原告所稱系爭土地一直作為農業使用云云，顯
    與事實相悖，委無可採。又原告於系爭土地上搭建上開工作
    物設施，並未依相關規定向職掌機關大園鄉公所申准，亦有
    大園鄉公所97年9月24日大鄉民字第0970020404號函1份附卷
    可佐，足見原告確有未經申准即擅自於系爭土地上搭建鐵皮
    屋等工作物設施之事實，參以原告自承其於3年前向大園鄉
    公所申請將系爭土地作圍籬及資源回收使用遭否准等情，則
    被告據以處罰，即非無憑。至原告主張系爭鐵皮屋係於71年
    間興建，且面積未逾250平方公尺，得免申請建築執照一節
    。經查系爭土地上之工作物設施尚有大片水泥地、大片鐵皮
    圍籬圍牆及活動門軌等，原告將之略而不談，本有割裂事實
    斷章取義之情形，且系爭土地上之工作物設施既非供作農業
    使用，已如前述，即無農業發展條例等相關規定適用之餘地
    ，原告所稱殊無足取。從而被告以本件原告未經目的事業主
    管機關、使用地主管機關及有關機關許可，即擅自於系爭土
    地搭建鐵皮屋、鋪設水泥地、鐵皮圍籬等作為資源回收場使
    用，而依區域計畫法第21條及罰鍰裁量標準之規定，課處原
    告罰鍰6萬元，並令停止非法使用，於3個月內依法申請恢復
    容許使用項目，所為處分，揆諸首揭法條規定及上開說明，
    並無違誤，訴願決定予以維持，亦無不合，原告徒執前詞，
    訴請撤銷，為無理由，應予駁回。另兩造其餘之主張及陳述
    等，因與本件判決結果不生影響，爰不予一一指駁論究，併
    此敘明。
據上論結，本件原告之訴為無理由，依行政訴訟法第98條第1項
前段，判決如主文。
中    華    民    國    97    年    10    月    9     日
                    臺北高等行政法院第五庭
                              審判長法  官  張  瓊  文
                                    法  官  王  碧  芳
                                    法  官  林  育  如
上為正本係照原本作成。
如不服本判決，應於送達後20日內，向本院提出上訴狀並表明上
訴理由，如於本判決宣示後送達前提起上訴者，應於判決送達後
20日內補提上訴理由書（須按他造人數附繕本）。
中    華    民    國    97    年    10    月    9     日
                                    書記官  蘇  亞  珍


司法院資訊處製作；財團法人民間司法改革基金會備份。
